【裁判字號】    98,上,1062
【裁判日期】    990330
【裁判案由】    損害賠償
【裁判全文】
臺灣高等法院民事判決                  98年度上字第1062號
上  訴  人  中華民國紅十字總會
法定代理人  丙○○
訴訟代理人  乙○○
被上訴人    甲○○
訴訟代理人  莊勝榮律師
複代理人    李建暲律師
上列當事人間請求損害賠償事件，上訴人對於中華民國98年8月
12日臺灣臺北地方法院97年度訴更一字第18號第一審判決提起上
訴，本院於99年3月16日言詞辯論終結，判決如下：
    主      文
上訴駁回。
第二審訴訟費用由上訴人負擔。
    事實及理由
一、上訴人主張：其於民國（下同）97年4月23日召開97年全國
    會員代表大會（下稱系爭大會），依循往例及上訴人章程第
    22條第2項規定，提出「選舉理監事參考名單」，供全國會
    員代表大會參考。被上訴人身為上訴人所轄台北縣分會（下
    稱台北縣分會）之會長、理事，明知歷屆理監事之選舉程序
    及產生方式，竟因總會理事會未將各分支會所提之人選全數
    列入理監事參考名單，而心生不滿，屢次故意透過媒體公然
    散布不實訊息，嚴重侵害上訴人長久建立之名譽與形象：(一)
    於97年4月8日，被上訴人透過媒體散布不實訊息，表示：「
    按照規定，有16個名額可以讓各分會推薦，看看最後的人選
    名單，只有3個是分會人選，其他全是總會推薦，這根本是
    黑箱作業」、「當然是內定的問題，然後不把你列入參考名
    單，不把你列入選票，不讓合格的人員這些代表來勾選」、
    「藉著這個訓練其他的費用在這樣玩，然後當然很多錢到國
    外去，包括南亞賑災的費用，我們事實上都監督不到」等語
    ；(二)於97年4月20日，向媒體表示：「中華民國紅十字總會
    ，習慣以人治方式處事，以便宜行事為常態，視法規為無物
    。於此次理監事會改選以各種不適法、不公平、不公正、不
    公開之方式企圖封殺其有志改革、奉獻人員參選，至該等人
    員之權力（應為『權利』）而不顧」；(三)於97年4月22日，
    以台北縣分會名義發出新聞採訪通知，聲稱：「此次選舉辦
    法已牴觸中華民國紅十字會法第23條之規定，應屬無效」、
    「馬團隊最高法律顧問不法言法，長期操控紅十字總會」等
    語。爰依侵權行為之法則，請求被上訴人應將如原判決附件
    （下稱附件）所示之道歉聲明，於聯合報（以長13.6公分、
    寬9.2公分之篇幅）、自由時報（以長9.2公分、高4.5公分
    之篇幅）、中國時報（以長17.6公分、寬5公分之篇幅）及
    蘋果日報（以長14.5公分、寬5公分之篇幅）、工商時報（
    以長25公分、寬7.8公分之篇幅）、經濟日報（以高4.8公分
    、長8.4公分之篇幅）之全國版第一版報頭下方，各刊登1日
    等語。原審為上訴人敗訴之判決，上訴人不服，提起上訴，
    並聲明：(一)原判決廢棄。(二)被上訴人應將如附件所示之「道
    歉聲明」，於聯合報（以長13.6公分、寬9.2公分之篇幅）
    、自由時報（以長9.2公分、高4.2公分之篇幅）、中國時報
    （以長17.6公分、寬5公分之篇幅）及蘋果日報（以長14.5
    公分、寬5公分之篇幅）、工商時報（以長25公分，寬7.8公
    分之篇幅）、經濟日報（以長8.4公分、高4.8公分之篇幅）
    之全國版第一版報頭下方，各刊登1日。
二、被上訴人則以：依上訴人章程第22條規定，上訴人理事會固
    有推薦理、監事名單之職權，惟上訴人於系爭大會提出同額
    之16名理事推薦名單，不競而當選，已違反民主競選程序，
    且上訴人遴選理、監事參考名單作業未透明、公開，被上訴
    人質疑其不公開、不公平、不公正，稱為黑箱作業，與事實
    吻合，且屬可受公評之事，並無毀損上訴人之名譽。又被上
    訴人曾去函內政部，質疑上訴人以人治處事、便宜行事，未
    依章程及會法規定，乃有所憑據。且被上訴人依90年11月9
    日上訴人之副秘書長官正啟之檢舉函、95年全國會員代表大
    會提案要求確認查對災款不符金額、96年6月15日立委爆料
    及中國時報記者在中時部落格撰文內容，質疑上訴人之經費
    運用，係為善盡全國會員大會代表監督上訴人，促使上訴人
    進行內部反省及改革，並無實質惡意可言，是被上訴人於97
    年4月8日之言論，應不構成民事侵權行為。至數位網路報於
    97年4月20日以「紅十字總會爆發醜事？」為標題所報導內
    容，係轉載被上訴人於97年4月3日去函內政部社會司之內容
    ，並非被上訴人向數位網路揭露，被上訴人就此自無侵權行
    為可言。又被上訴人於97年4月22日新聞稿所述內容，旨在
    陳述上訴人長期由不具代表資格之人參與投票，不符中華民
    國紅十字會法規定，並無詆毀上訴人可言。是上訴人所為本
    件請求實無理由等語，資為抗辯。原審為被上訴人勝訴之判
    決，被上訴人對於上訴人之上訴則聲明駁回上訴。
三、按因故意或過失，不法侵害他人之權利者，負損害賠償責任
    ；又不法侵害他人之身體、健康、名譽、自由、信用、隱私
    、貞操，或不法侵害其他人格法益而情節重大者，被害人雖
    非財產上之損害，亦得請求賠償相當之金額；其名譽被侵害
    者，並得請求回復名譽之適當處分，民法第184條第1項前段
    、第195條第1項分別定有明文。又按言論自由為人民之基本
    權利，有個人實現自我、促進民主政治、實現多元意見等多
    重功能，維護言論自由即所以促進民主多元社會之正常發展
    ，與個人名譽之可能損失，兩相權衡，顯然有較高之價值，
    國家應給予最大限度之保障，使個人名譽為必要之退讓。而
    權衡個人名譽對言論自由之退讓程度時，於自願進入公眾領
    域之公眾人物，或就涉及公眾事務領域之事項，更應為較高
    程度之退讓。是行為人對於公眾人物或所涉公眾事務，以善
    意發表言論，或對於可受公評之事為適當之評論，或行為人
    雖不能證明言論內容為真實，但就其所言為真實之舉證責任
    ，仍應有相當程度之減輕，且不得完全加諸於行為人。倘依
    行為人所提證據資料，可認有相當理由確信其為真實，或對
    於行為人乃出於明知不實故意捏造或因重大過失、輕率、疏
    忽而不知其真偽等不利之情節未善盡舉證責任者，均不得謂
    行為人為未盡注意義務而有過失。縱事後證明其言論內容與
    事實不符，亦不能令其負侵權行為之損害賠償責任。
四、上訴人主張被上訴人先後於97年4月8日、同年月20日、同年
    月22日透過媒體散布不實訊息，已侵害上訴人之名譽等情，
    為上訴人所否認，並以前詞置辯。經查：
  (一)關於被上訴人於97年4月8日所為言論部分：
  1.按中華民國紅十字會，依照政府簽訂之國際紅十字公約，並
    基於國際紅十字會議所決議各項原則之精神，以發展博愛服
    務事業為宗旨；中華民國紅十字會為法人；中華民國紅十字
    會以白地紅十字為標幟，除國際紅十字公約有規定者外，其
    他公私機關及社團概不得使用，並禁止作為商業上之製造標
    及商標；中華民國紅十字會輔佐政府辦理下列事項：一關於
    戰時傷病之救護及戰俘平民之救濟。二關於國內外災變之救
    護與賑濟。三關於預防疾病增進健康及減免災難之服務。四
    合於第一條規定之其他事項；中華民國紅十字會總會設於中
    央政府所在地；中華民國紅十字會總會，以內政部為主管機
    關，並依其目的事業受有關部會之指導；中華民國紅十字會
    總會應於每年年度開始時，將工作計畫及預算，並於每年年
    度結束時，將業務報告及決算，送經內政部轉請行政院備案
    ，中華民國紅十字會法第1條、第2條、第3條、第4條、第5
    條、第6條及第35條分別定有明文。足見上訴人所辦事業係
    涉及公眾利益之公共事務，並受政府之指導及監督，關於其
    組織運作、經費之運用等事宜，自屬可受公評之事項。
  2.依中華民國紅十字會法第10條規定：「中華民國紅十字會總
    會設理事會，負責審議紅十字會所辦理之重要事項；置理事
    31人，其中7人為當然理事，由政府指派主管機關及目的事
    業有關各機關主管人員擔任，16人由全國會員代表大會選舉
    ，8人由當然理事及選舉產生之理事，就全國社團負責人中
    推選，除當然理事人選由政府通知變更外，其他理事任期均
    4年，每屆改選2分之1，連選得連任」。又上訴人章程第21
    條亦規定：「總會設理事會，置理事31人，其中7人為當然
    理事，由政府指派主管機關及目的事業有關機關主管人員擔
    任，其任期依政府之通知變更。16人為選舉理事，由全國會
    員代表大會選舉之。8人為推選理事，由當然理事及選舉產
    生之理事，就全國社團負責人中推選之，當然理事以外之理
    事任期均為4年，每屆改選2分之1，連選得連任」（見原審
    訴字卷第39頁）。又依上訴人章程第22條第1項第2款規定，
    總會理事會固有提出選舉理監事參考名單，然就如何遴選理
    監事選舉參考名單，則未予明定。
  3.上訴人主張被上訴人於97年4月8日接受東森新聞記者採訪時
    ，表示：「按照規定，有16個名額可以讓各分會推薦，看看
    最後的人選名單，只有3個是分會人選，其他全是總會推薦
    ，這根本是黑箱作業」、「當然是內定的問題，然後不把你
    列入參考名單，不把你列入選票，不讓合格的人員這些代表
    來勾選」、「藉著這個訓練其他的費用在這樣玩，然後當然
    很多錢到國外去，包括南亞賑災的費用，我們事實上都監督
    不到」等語，此有東森新聞側錄光碟及網路新聞資料可稽（
    見原審訴字卷第20、21頁），且為被上訴人所不爭執（見原
    審更一卷第20頁、本院卷第24頁），固堪信為真實。然查：
  上訴人原定於97年4月8日召開系爭大會，嗣因故延至97年4
    月23日召開，有開會通知單及上訴人97年4月6日（97）秘字
    第0139號函可證（見原審更一卷第47頁）。又上訴人所提出
    之改選理、監事推薦參考名單人選，於系爭大會經選舉結果
    全數當選理、監事，亦有上訴人第19屆理監事名單可憑（見
    原審更一卷第69頁）。而依上訴人於97年3月13日召開97年
    第2次理事會議記錄所載，上訴人所提出之上開推薦參考名
    單，係由上訴人之會長及工作人員所擬訂（見原審更一卷第
    82頁），至於上開參考名單人選究係如何擬訂，則未見說明
    其遴選標準及相關遴選程序，是被上訴人據以指摘上訴人就
    此推薦參考名單係黑箱作業、內定人選等情，尚非全然無據
    。
  依系爭大會理監事改選推薦參考名單所載：「本次大會應改
    選16席選舉理事、6席選舉董事，除援引往例並參酌本會業
    務需要，研擬推薦名單外，日前並分別接獲台灣省、高雄市
    、台北縣等三個分會函文推薦理監事參選名單，經考量：1.
    本會於89年改選時，將三分會會長納入理事推薦參考名單，
    以適當結合各級組織關係。台灣省分會董大成會長日前逝世
    ，援例將繼任之許水森會長納入推薦名單；另台北縣雖升格
    為分會，但轄屬區域及會員組成與實際業務均無實質改變，
    故暫不考量納入推薦。2.因應會務需求考量，原理事…2位
    轉推薦擔任監事，另推薦…等3位擔任理事。3.台灣省、高
    雄市、台北縣等3個分會破例提報推薦參選名單，其中包含
    理事10人、監事3人，佔應選名額半數以上，如全數納入參
    考名單可能會大幅改變本會理監事結構，將因全盤採納基層
    組織需求影響本會整體宏觀策略，故不予考量。…」（見原
    審更一卷第48頁）。足見於上訴人擬訂上開推薦參考名單之
    前，上訴人所轄台灣省、高雄市及台北縣等3個分會均提出
    推薦理、監事參選名單供上訴人作為遴選參考，然經上訴人
    以上述理由未予採納。嗣上訴人所轄台北縣分會（由被上訴
    人擔任分會會長）乃於系爭大會召開前之97年4月3日分別致
    函內政部社會司及上訴人，表示：「一96年6月15日中國時
    報第二版全版報導；立法委員質疑紅十字會濫用政府補助款
    一事。至今將屆1年，未見總會有明確的處理。嚴重影響紅
    十字會之聲譽，尤以基層紅十字運動工作者感觸最深。經各
    分、支會多次反應，均置之不理。只得把握此次理、監事改
    選之機會，視為改善中華民國紅十字會總會組織的契機。但
    中華民國紅十字會總會以各種不適法、不公平、公正、公開
    之方法阻擾有志改革、奉獻人員參選，將致延續一言堂，錯
    失改革之良機。二查中華民國紅十字會總會至今未見訂頒會
    員代表大會會議相關規範及理、監事選舉罷免辦法。僅於3
    月27日發文之開會通知及要求與會人員對號入座之代表須知
    、討論案之部分資料。重要的大會議事規則、會員代表名冊
    、參興理、監事之相關規定均附之闕如。三中華民國紅十字
    總會，習慣以人治方式處事，以便宜行事為常態，視法規為
    無物。諸如：依據人民團體法第16條規定：人民團體會員（
    會員代表）大會之召集，應於15天前通知各會員（會員代表
    ）。3月28日夜間投郵之開會通知，已明確違反該規定。又
    93年會員代表大會選舉理、監事，僅出席93人，而有效票為
    96票，是否因委託書不實或不法之投票行為？又該次選舉選
    出理事16人、監事6人、推舉社團理事8人，亦有違中華民國
    紅十字會法第10條規定。四又推薦參考名單人員是否具備選
    舉為理、監事之資格。且該次會議出席人員是否本人出席？
    在推薦名額不受限的情況下，僅推薦多數現任理、監事參選
    。封殺其餘有志參選人員，置該等人員之權益而不顧，確已
    違公平、公正、公開之民主選原則」；復於同日致函上訴人
    表示：「一據悉鈞會已於97年3月20日決議確定理、監事推
    薦參選名單。僅將旨揭推薦人員少數列入，為保障多數參選
    人權益。合先陳明。二查台灣省、高雄市、台北縣等三個分
    會，提報推薦參選為理事10人、監事3人，其中理事有2人與
    鈞會推薦參考名單重複。實際僅推薦理事8人、監事3人，縱
    然全數當選，亦僅為理、監事總數之三分之一而已。且，尚
    未投票結果如何無法得知。何以能推斷會大幅改變總會理、
    監事會之結構？又何以採納基層組織需求，會影響總會整體
    宏觀策略？如此武斷、負面之臆測實有違民主素養。亦非國
    際組織、全國性人民團體的中華民國紅十字總會所應顯現的
    拙劣手段。三又查此次會員代表大會，將選舉理、監事。至
    今未見公布選舉相關規定；諸如參選人登記期間、具投票資
    格之代表名單…等等。致欲參選者苦無公平參與之管道，會
    員代表亦無從知悉；擬參選者之相關資訊，殊感困擾與無奈
    」，有台北縣分會97年4月3日（97）北十喻字第097003011
    6號函及97年4月3日（97）北十喻字第0970030116號函可稽
    （見原審更一卷第27、46頁）。益見上訴人所轄台灣省、高
    雄市、台北縣等3個分會之所以向上訴人提出推薦理、監事
    參選名單，乃因上訴人就理、監事選舉事宜並未公布相關辦
    法，致有意參選者無從自行參與選舉，乃經由各分會提出推
    薦參選名單供作上訴人遴選之參考，期上訴人廣納基層推薦
    人選，並經由公平選舉方式，以進行上訴人內部組織改革，
    然上訴人僅以「可能會大幅改變本會理監事結構」、「將因
    全盤採納基層組織需求影響本會整體宏觀策略」等理由不予
    採納，而該等理由顯不足以充分說明上開分會所提出之推薦
    理、監事參選名單何以不能列入上訴人之理監事改選推薦參
    考名單，及該等未獲列入推薦參考名單之人員及其他有意參
    選人員得經由何種程序參與該次理、監事選舉，是被上訴人
    執此指摘上訴人就此次理監事會改選，有以不適法、不公平
    、不公正、不公開之方式企圖封殺有志改革人員參選等情，
    應認係對於可受公評之事所為之評論，依前揭說明，應受言
    論自由之保障，而不能令其就此部分行為負侵權行為損害賠
    償責任。
  查訴外人官正啟於90年11月9日以上訴人副秘書長名義提出
    檢舉函，內載：時任上訴人秘書長陳豐義大批進用新人，對
    於不同意見之工作同仁即予以免職，除將九二一災款4,900
    餘萬元匯入其個人帳戶外，另於到職僅4個多月，即自行批
    核年終獎金24萬餘元；上訴人之會長丙○○就九二一災款，
    未經理事會通過，即擅自批撥補助款予未向政府立案、無人
    監督之私人利益團體，顯已違法等情；又94年8月24日聯合
    報以標題：「亞齊脤災我紅會募7.2億只用1.5億」，報導關
    於上訴人就南亞海嘯募得7億2千餘萬元，僅使用1億5千萬元
    ；另有民眾檢舉：上訴人所轄台北市分會在南亞脤災募款時
    ，疑從捐款中抽取15%佣金，而上訴人表示亦曾接獲檢舉，
    當時即警告台北市分會此舉違反政府規定，事後台北市分會
    將所募得善款360餘萬元送繳上訴人；另上訴人於95年4月6
    日召開95年全國會員代表大會，會中臨時動議第七案提案說
    明記載：「南亞脤災，分會、支會接受善心人士捐款，彙整
    後交由總會統籌辦理救災事宜，期間發生本支會之繳款金額
    不符情事多達675,000元，經反應總會仍經數月始更正，且
    在總會公文及紅十字會會訊公佈之數字均錯誤刊登，足證總
    會在作業上之粗糙，影響捐款人對紅十字會之信心，建請總
    會務必改善」；又96年6月15日中國時報以「綠委爆料李逸
    洋曾透露紅十字會濫用補助款逾20年」為標題，報導據立委
    爆料，內政部長曾私下透露，經內政部調查發現紅十字會的
    補助款運用情形確有不當，內政部將依法追討，並要求列明
    細交代經費使用情形等情，有檢舉函、剪報及會議紀錄可稽
    （見原審更一卷第29、55、65、70頁）。是被上訴人據以質
    疑上訴人關於經費之運用，應認亦係對於可受公評之事所為
    之評論，縱上訴人實際上並無濫用經費之情事，依前揭說明
    ，亦不能認被上訴人就此部分言論應負侵權行為責任。
  (二)關於97年4月20日數位網路報之報導部分：
    查數位網路報於97年4月20日以「紅十字總會爆發醜事？」
    為標題，登載：「紅十字會北縣分會會長甲○○說：繼紅十
    字會總會濫用政府補助款一事。今再爆理監事會改選黑幕。
    他指出：中華民國紅十字總會，習慣以人治方式處事，以便
    宜行事為常態，視法規為無物。於此次理監事會改選以各種
    不適法、不公平、不公正、不公開之方式企圖封殺其有志改
    革、奉獻人員參選，至該等人員之權力而不顧。…」，固有
    剪報可稽（見原審訴字卷第23頁）；惟被上訴人否認有於當
    日向數位網路報為上開陳述，並抗辯上開報導內容應係轉載
    自上開96年4月3日致內政部之函文內容等語。經查上開報導
    內容核與上開97年4月3日上訴人所轄台北縣分會致內政部社
    會司函文內容相同，是被上訴人抗辯數位網路報所為上開報
    導係轉載自上開函文內容一節，應屬可取。又縱認上開函文
    係由被上訴人提供予數位網路報予以轉載，核其內容係質疑
    上訴人就系爭大會開會通知方式是否合法、選舉理監事程序
    是否合乎規定及被選舉人資格是否完備等事項，乃涉及上訴
    人之組織運作事宜，係屬可受公評之事項，依前揭說明，仍
    不應令被上訴人就此部分行為負侵權行為損害賠償責任。
  (三)關於台北縣分會於97年4月22日所發新聞採訪通知部分：
    查台北縣分會於97年4月22日發送之新聞採訪通知，標題為
    ：「馬團隊最高法律顧問不法言法，長期操控紅十字總會，
    基層紅十字組織擬商議，敦請詹啟賢出任總會長，近百機關
    學校團體，將不得出席紅十字會全國代表大會」，內載：「
    1.查中華民國紅十字總會，原訂於97年4月8日召開97年全國
    會員代表大會，並辦理中華民國紅十字會總會會長、副會長
    、理、監事之選舉。嗣因相關手續未依規定，而延至4月23
    日舉行。經諮詢法律專家後，認為中華民國紅十字總會會長
    、副會長、理、監事之產生方式，長期讓不具代表資格之多
    數人員參與投票，且封殺其餘有志參選人員，置該等人員之
    權益而不顧，顯已違反公平、公正、公開之民主選舉原則，
    向內政部部長反應後，具內政部回覆，應確實依中華民國紅
    十字會法辦理。2.此次選舉辦法已牴觸中華民國紅十字會法
    第23條之規定，應屬無效，故回歸法制面辦理此次選舉，勢
    將改變紅十字會之生態，紅十字會基層組織亦認為改革乃當
    務之急，故均表支持，規劃連任之現任總會長丙○○先生能
    否連任，將面臨考驗，選舉當日勢必引發多方衝突」（見原
    審更一卷第126頁）。核其內容，乃係延續上開97年4月3日
    致內政部函文內容，而質疑上訴人此次選舉之合法性，是被
    上訴人所為，仍屬對可受公評之事項而為評論，亦難令被上
    訴人就此部分行為負侵權行為責任。
五、綜上所述，上訴人依侵權行為之法則，請求被上訴人將如附
    件所示之「道歉聲明」刊登於聯合報、自由時報、中國時報
    、蘋果日報、工商時報及經濟日報之全國版第一版報頭下方
    各1日，為無理由，不應准許。從而，原審所為上訴人敗訴
    之判決，核無違誤，上訴意旨指摘原判決不當，求予廢棄改
    判，為無理由，應予駁回。
六、至兩造其餘之攻擊或防禦方法及未經援用之證據，經本院斟
    酌後，認為均不足以影響本判決之結果，自無逐一詳予論駁
    之必要。附此敘明。
七、據上論結，本件上訴為無理由，依民事訴訟法第449條第1項
    、第78條，判決如主文。
中    華    民    國    99    年    3    月    30    日
                    民事第四庭
                        審判長法  官  張劍男
                              法  官  翁昭蓉
                              法  官  彭昭芬
正本係照原本作成。
如不服本判決，應於收受送達後20日內向本院提出上訴書狀，其
未表明上訴理由者，應於提出上訴後20日內向本院補提理由書狀
（均須按他造當事人之人數附繕本）上訴時應提出委任律師或具
有律師資格之人之委任狀；委任有律師資格者，另應附具律師資
格證書及釋明委任人與受任人有民事訴訟法第466條之1第1項但
書或第2項（詳附註）所定關係之釋明文書影本。
中    華    民    國    99    年    3     月    31    日
                              書記官  丁華平
附註：
民事訴訟法第466條之1（第1項、第2項）：
對於第二審判決上訴，上訴人應委任律師為訴訟代理人。但上訴
人或其他法定代理人具有律師資格者，不在此限。
上訴人之配偶、三親等內之血親、二親等內之姻親，或上訴人為
法人、中央或地方機關時，其所屬專任人員具有律師資格並經法
院認為適當者，亦得為第三審訴訟代理人。

司法院資訊處製作；財團法人民間司法改革基金會備份。
